ACORDAO-COMPLETO-2540700

ACÓRDÃO 4963/2022 ATA 31/2022 - SEGUNDA CÂMARA

VISTOS, relatados e discutidos estes recursos de reconsideração interpostos por Danilo Cezar Torres Chaves, Pedro de Freitas Moreira e Instituto Pauline Reichstul de Educação Tecnológica, Direitos Humanos, Assistência Técnica e Defesa do Meio Ambiente contra o Acórdão 5327/2020-TCU-Segunda Câmara, que julgou irregulares suas contas e os condenou ao pagamento de débito e multa, em razão da omissão no dever de prestar contas dos recursos geridos no âmbito de convênio firmado com a antiga Secretaria de Direitos Humanos da Presidência da República para implementação do Centro de Referência em Direitos Humanos no Complexo do Alemão - Rio de Janeiro/RJ.
ACORDAM os ministros do Tribunal de Contas da União, reunidos em sessão da 2ª Câmara, ante as razões expostas pelo Relator e com fundamento nos arts. 32 e 33 da Lei 8.443/1992, em:
9.1. conhecer dos recursos de reconsideração para, no mérito, negar-lhes provimento:
9.2. encaminhar cópia desta decisão ao Ministério da Mulher, da Família e dos Direitos Humanos e aos recorrentes, com a informação de que o inteiro teor deste acórdão e do relatório e do voto que o fundamentam está disponível no endereço eletrônico www.tcu.gov.br/acordaos.

Recursos de reconsideração interpostos contra acórdão que condenou os recorrentes em débito em razão de omissão no dever de prestar contas de convênio cujo objeto era a implantação de um Centro de Referência em Direitos Humanos no Complexo do Alemão, Rio de Janeiro/RJ

Segunda Câmara

3. Recorrentes: Pedro de Freitas Moreira (XXX.759.616-XX); Instituto Pauline Reichstul de Educação Tecnológica, Direitos Humanos, Assistência Técnica e Defesa do Meio Ambiente (04.791.997/0001-04); Danilo Cezar Torres Chaves (XXX.700.576-XX)

13.1. Ministros presentes: Bruno Dantas (Presidente), Augusto Nardes, Aroldo Cedraz, Jorge Oliveira (Relator) e Antonio Anastasia.
13.2. Ministro que não participou da votação: Antonio Anastasia.
13.3. Ministro-Substituto presente: André Luís de Carvalho.

JORGE OLIVEIRA

Ministro Augusto Nardes

Adoto como parte do relatório a instrução produzida na Secretaria de Recursos - Serur (peça 308) , que contou com a aprovação do diretor daquela unidade técnica (peça 309) :
"INTRODUÇÃO
Trata-se de recursos de reconsideração interpostos pelo Instituto Pauline Reichstul de Educação Tecnológica, Direitos Humanos, Assistência Técnica e Defesa do Meio Ambiente (peça 273) e por seus presidentes à época dos fatos Danilo Cezar Torres Chaves (peça 274) e Pedro de Freitas Moreira (peças 263 e 272) contra o Acórdão 5327/2020-TCU-Segunda Câmara (peça 241) , relatado pelo ministro João Augusto Ribeiro Nardes.
1.1. Reproduz-se integralmente o teor do dispositivo da decisão impugnada:
ACORDAM os Ministros do Tribunal de Contas da União, reunidos em sessão da 2a Câmara, em:
9.1. considerar revéis os responsáveis Pedro de Freitas Moreira (CPF: XXX.759.616-XX) , Danilo Cezar Torres Chaves (CPF: XXX.700.576-XX) e Instituto Pauline Reichstul de Educação Tecnológica, Direitos Humanos, Assistência Técnica e Defesa do Meio Ambiente (CNPJ: 04.791.997/0001-04) , para todos os efeitos, dando-se prosseguimento ao processo, com fulcro no art. 12, § 3°, da Lei 8.443/1992;
9.2. nos termos dos arts. 1°, inciso I, 16, inciso III, alíneas 'b' e 'c', da Lei 8.443/1992, c/c os arts. 19 e 23, inciso III, da mesma Lei, julgar irregulares as presentes contas, condenando os responsáveis abaixo arrolados ao pagamento das quantias especificadas, atualizadas monetariamente e acrescidas dos juros de mora, calculados a partir das datas indicadas até a data da quitação, fixando- lhes o prazo de 15 (quinze) dias, para que comprovem, perante o Tribunal, o recolhimento da referida quantia aos cofres do Tesouro Nacional, nos termos do art. 23, inciso III, alínea 'a', da citada lei, c/c o art. 214, inciso III, alínea 'a', do Regimento Interno do TCU: 	 
	RESPONSÁVEIS
	VALOR (R$) 
	DATA

	Pedro de Freitas Moreira, solidariamente com o Instituto Pauline Reichstul de Educação Tecnológica, Direitos Humanos, Assistência Técnica e Defesa do Meio Ambiente
	327.019,63
	18/5/2015

	Danilo Cezar Torres Chaves, solidariamente com o Instituto Pauline Reichstul de Educação Tecnológica, Direitos Humanos, Assistência Técnica e Defesa do Meio Ambiente
	72.661,61
	15/9/2015

9.3. aplicar aos responsáveis abaixo arrolados a multa prevista no art. 57 da Lei 8.443/1992 c/c o art. 267 do Regimento Interno do TCU, nos valores especificados, fixando-lhes o prazo de 15 (quinze) dias, a contar da notificação, para que comprovem, perante o Tribunal (art. 214, III, alínea 'a', do Regimento Interno do TCU) , o recolhimento da dívida aos cofres do Tesouro Nacional, atualizada monetariamente desde a data deste acórdão até a do efetivo recolhimento, se pagas após o vencimento, na forma da legislação em vigor;
	RESPONSÁVEIS
	VALOR (RS) 

	Pedro de Freitas Moreira
	12.000,00

	Danilo Cezar Torres Chaves
	54.000,00

	Instituto Pauline Reichstul de Educação Tecnológica, Direitos Humanos, Assistência Técnica e Defesa do Meio Ambiente
	65.000,00

9.4. autorizar, desde logo, a cobrança judicial das dívidas, caso não atendidas as notificações, na forma do disposto no art. 28, inciso II, da Lei 8.443/1992;
9.5. autorizar também, desde logo, se requerido pelos responsáveis, com fundamento no art. 28, inciso I, da Lei 8.443, de 1992, c/c o art. 217, §§ 1° e 2° do Regimento Interno do TCU, o parcelamento da (s) dívida (s) em até 36 (trinta e seis) parcelas, incidindo, sobre cada parcela, corrigida monetariamente, os correspondentes acréscimos legais, fixando-lhes o prazo de 15 (quinze) dias, a contar do recebimento da notificação, para comprovarem, perante o Tribunal, o recolhimento da primeira parcela, e de 30 (trinta) dias, a contar da parcela anterior, para comprovarem os recolhimentos das demais parcelas, devendo incidir, sobre cada valor mensal, atualizado monetariamente, os juros de mora devidos, no caso do débito, na forma prevista na legislação em vigor, alertando os responsáveis de que a falta de comprovação do recolhimento de qualquer parcela importará o vencimento antecipado do saldo devedor, nos termos do § 2° do art. 217 do Regimento Interno deste Tribunal;
9.6. dar ciência desta decisão ao Procurador-Chefe da Procuradoria da República no Estado do Rio de Janeiro, nos termos do § 3° do art. 16 da Lei 8.443/1992 c/c o § 7° do art. 209 do Regimento Interno do TCU, para adoção das medidas cabíveis;
9.7. dar ciência desta decisão ao Ministério da Mulher, da Família e dos Direitos Humanos e aos responsáveis.
HISTÓRICO
A Secretaria de Direitos Humanos da Presidência da República celebrou com o Instituto Pauline Reichstul de Educação Tecnológica, Direitos Humanos, Assistência Técnica e Defesa do Meio Ambiente o Convênio 00073/2013, registro Siafi 793236 (peça 6) para a 'Implementação do Centro de Referência em Direitos Humanos Instituto Pauline Complexo do Alemão - Rio de Janeiro/RJ'. Firmou-se o ajuste no valor de R$ 562.255,99, dos quais R$ 502.676,47 à conta do concedente e R$ 59.579,52 referentes à contrapartida do convenente. Ele vigeu de 27/12/2013 a 31/8/2015 e o prazo para apresentação da prestação de contas findou em 30/9/2015. 
No processo de controle administrativo da execução física e financeira do respectivo objeto, verificouse, mediante exame da documentação enviada pela Convenente a título de prestação de contas, a não comprovação da regular aplicação dos recursos repassados pela União, dada a falta de documentos exigidos na prestação de contas.
Responsabilizaramse pela irregularidade Pedro de Freitas Moreira (CPF: XXX.759.616-XX) , Danilo Cezar Torres Chaves (CPF: XXX.700.576-XX) e o mencionado instituto convenente. 
No âmbito da Corte, promoveu-se a citação solidária do aludido instituto e dos responsáveis mencionados pelos débitos de R$ 457.000,00 (data: 8/4/2014) e R$ 45.676,47 (data 7/11/2014) , abatido o crédito de R$ 102.995,23 (data 3/10/2017) , em razão da conduta consistente em 'não apresentar documentos que provassem a execução dos itens previstos no plano de trabalho e pagos com recursos do convênio' (peças 216 a 218) . Os responsáveis permaneceram silentes, motivo por que se os teve por revéis, nos termos do art. 12, §3°, da Lei 8.443/1992.
A Secretaria de Controle Externo de Tomada de Contas Especial (Secex/TCE) , concluiu que eles malograram comprovar a boa e regular aplicação dos recursos e que inexistem nos autos elementos que demonstrem a boa-fé ou a ocorrência de outras excludentes de culpabilidade. 
O Ministério Público de Contas divergiu parcialmente da proposta de encaminhamento da Secex/TCE por considerar que a responsabilidade de cada ex-dirigente da entidade convenente deve recair sobre a parcela de recursos efetivamente gerida por cada um, de maneira que não seria acertado imputar-lhes responsabilidade solidária sobre o valor total do prejuízo ao erário, conforme o infratranscrito excerto do parecer à peça 240:
Do total de recursos repassados pela União (R$ 502.676,47) , já foi devolvida a quantia de R$ 102.995,23, de modo que o débito remanescente é de R$ 399.681,24. De acordo com os extratos bancários da conta específica do convênio (peça 179) , os pagamentos efetuados após 22/5/2015, quando se encerrou a gestão do sr. Pedro de Freitas Moreira, totalizaram R$ 72.661,61, que é o débito a ser atribuído ao sr. Danilo Cezar Torres Chaves. Assim, o débito de responsabilidade do sr. Pedro de Freitas Moreira, sem computar eventuais gastos com rendimentos financeiros, é de R$ 327.019,63 (= R$ 399.681,24 - R$ 72.661,61) .
Quanto às datas de referência dos débitos, para fins de simplificação, considerando-se que foram muitos os lançamentos a débito na conta bancária do convênio, entende-se que, em benefício dos responsáveis, deve ser adotada a data do último pagamento realizado por cada gestor, ou seja, a data de 18/5/2015 para o sr. Pedro de Freitas Moreira, e a data de 15/9/2015 para o sr. Danilo Cezar Torres Chaves.
O Tribunal acolheu o encaminhamento de mérito proposto pela Secretaria de Controle Externo de Tomada de Contas Especial com as alterações promovidas pelo Ministério Público de Contas. Entendeu que elemento de convencimento mediante o que se possa descaracterizar as irregularidades apontadas ou elidir a sua responsabilidade. Reputou que a omissão injustificada no dever de prestar contas, com a não comprovação da boa e regular aplicação dos recursos transferidos, configura ofensa não só às regras legais, mas também aos princípios basilares da administração pública.
Daí a decisão reproduzida no subitem 1.1 desta instrução.
Diante disso, vêm a entidade e os responsáveis impugnar a decisão.
ADMISSIBILIDADE    
Exararamse exames de admissibilidade dos recursos às peças 283, 284 e 285, em que se propõe deles conhecer e suspender os subitens 9.2, 9.3 e 9.4 da decisão combatida. Sua relatora, ministra Ana Arraes, acolheu a proposta em seu despacho trazido à peça 288. Reputase acertado o proposto e acolhido.
MÉRITO              
Delimitação
1.2. Quanto ao mérito dos recursos, no essencial é de perquirir:
se teriam sido nulos os chamamentos ao processo de controle administrativo dos ora recorrentes Pedro de Freitas Moreira e Danilo Cezar Torres Chaves (nesta instrução, itens 13 e 14, respectivamente) ;
se cabe excluir a responsabilidade do ora recorrente Pedro de Freitas Moreira porque não estaria a ocupar o cargo de presidente da entidade convenente à época dos fatos  (ibid., item 15) ;
se os elementos probatórios trazidos aos autos na fase de instrução da tomada de contas especial e alegadamente anexados aos instrumentos de recurso fariam prova do bom e regular emprego dos recursos pecuniários em foco (ibid., item 16) .
Da validade da citação do ora recorrente Pedro de Freitas Moreira
1.3. À peça 263, p. 3, e 272, p. 3, o recorrente Pedro de Freitas Moreira argui que não teria sido recebido o instrumento de chamamento ao processo porque este teria sido enviado para endereço de pessoa dele diversa. Teria ele solicitado no TC Processo 029.736/2018-8 que "as correspondências do TCU fossem enviadas para [s]eu novo endereço e, também, para [s]eu endereço eletrônico".
1.4. Conquanto peça em razão disso tão somente a reforma da decisão no sentido de julgar suas contas regulares (ibid., p. 4) , entende-se que se deve incluir na análise pedido tácito de declaração de nulidade da decisão por pretensa ofensa ao princípio da ampla defesa, dado que essa seria a consequência jurídica da invalidade de seu chamamento ao processo de controle administrativo.
	 Análise
1.5. Não assiste razão ao recorrente.
1.6. Segundo o art. 22, inciso I, da Lei 8.443, de 1992, as comunicações realizadas pelo Tribunal devem observar a forma estabelecida no seu Regimento Interno, cujo art. 179, inciso II, estabelece que as comunicações processuais far-se-ão mediante carta registrada, com aviso de recebimento que comprove a entrega no endereço do destinatário.
1.7. Não é mister a entrega pessoal das comunicações processuais promovidas no processo de controle administrativo impulsionado pelo Tribunal, razão por que o aviso de recebimento não precisa ser assinado pelo próprio destinatário. Assim, apenas quando não estiver presente o aviso de recebimento (AR) específico é que se buscará outro meio de comunicação processual.
1.8. Também não há que se falar em aplicação subsidiária das disposições contidas no Código de Processo Civil, pois a matéria é regulada por normativo específico desta Corte de Contas, editado no exercício de sua competência constitucional. A validade de tal critério de comunicação processual é referendada pela jurisprudência deste Tribunal. Nesse sentido, por exemplo, os Acórdão 316/2018-TCU-Plenário, relator Ministro Vital do Rêgo, 5.419/2017 ¿2ª Câmara, relator Ministro Augusto Nardes, 2.798/2017 ¿ 1ª Câmara, relato Ministro Bruno Dantas, 3.254/2015 ¿ 1ª Câmara, relator Ministro Benjamin Zymler.
1.9. O entendimento encontra amparo em deliberação do Plenário do Supremo Tribunal Federal, proferida em sede de agravo regimental em mandado de segurança (MS-AgR 25.816/DF, relator Ministro Eros Grau) , conforme excerto a seguir transcrito:
EMENTA: AGRAVO REGIMENTAL. MANDADO DE SEGURANÇA. DESNECESSIDADE DE INTIMAÇÃO PESSOAL DAS DECISÕES DO TRIBUNAL DE CONTAS DA UNIÃO. ART. 179 DO REGIMENTO INTERNO DO TCU. INTIMAÇÃO DO ATO IMPUGNADO POR CARTA REGISTRADA, INICIADO O PRAZO DO ART. 18 DA LEI N. 1.533/51 DA DATA CONSTANTE DO AVISO DE RECEBIMENTO. DECADÊNCIA RECONHECIDA. AGRAVO IMPROVIDO.
1. O envio de carta registrada com aviso de recebimento está expressamente enumerado entre os meios de comunicação de que dispõe o Tribunal de Contas da União para proceder às suas intimações.
2. O inciso II do art. 179 do Regimento Interno do TCU é claro ao exigir apenas a comprovação da entrega no endereço do destinatário, bastando o aviso de recebimento simples. (grifos acrescidos) 
1.10. Feitas essas considerações preliminares, passa-se ao exame do caso concreto.
1.11. Registraramse no item 12, alínea a, da instrução trazida à peça 237, transcrita no relatório da decisão vergastada (peça 243) os instrumentos de citação do responsável, enviados para seu endereço constante do sistema informatizado da Receita Federal do Brasil. Verifica-se ali que se receberam os dois últimos, como fazem prova os avisos de recebimento acostados às peças 230 e 232. 
1.12. É de ver que por duas razões o argumento não é acatável. Primeiro, porque a citação do responsável se constitui na comunicação processual mediante a qual se o chama ao processo. Descabe falar, por isso, em preexistência no processo de pedido por ele feito no sentido de entrega de comunicações em determinado endereço.
1.13. Segundo, porque quando mesmo tivesse o responsável sido anteriormente chamado ao processo, não há que falar em existência de pedido genérico aplicável a todo processo de controle administrativo em que eventualmente o responsável figure.  Cada processo se constitui numa sequência de procedimentos próprios sujeitos ao mesmo rito. Nesse sentido do descabimento de aplicação genérica de atos praticados num processo o Acórdão 3614/2016-TCU-Segunda Câmara, relator o Ministro Vital do Rêgo, de que se extrai o seguinte excerto: 
Cabe ao advogado providenciar a anexação da procuração nos autos em que atua, para que sua condição de procurador legal da parte seja reconhecida e as comunicações processuais sejam a ele dirigidas (art. 179, § 7º, do Regimento Interno do TCU) , não sendo cabível a alegação de existência de procuração genérica em processo diverso.
1.14. Descabe falar, portanto, em nulidade da citação do ora recorrente.
Da pretensa nulidade da citação do ora recorrente Danilo Chaves
1.15. À peça 274, p. 3 o recorrente Danilo Cezar Torres Chaves argui que não teria sido recebido o instrumento de chamamento ao processo porque este teria sido enviado para endereço de pessoa dele diversa. 
1.16. No ensejo, requer o envio de instrumentos de comunicação processual para o seguinte endereço: Rua Santos, 1665, Jardim América, Belo Horizonte, Estado de Minas Gerais. 
1.17. Conquanto peça em razão disso a reforma da decisão no sentido de julgar suas contas regulares, entende-se que se deve incluir na análise o pedido tácito de declaração de nulidade da decisão por pretensa ofensa ao princípio da ampla defesa, dado que essa seria a consequência jurídica da invalidade de seu chamamento ao processo de controle administrativo.
	 Análise
1.18. Não assiste razão ao recorrente.
1.19. Aplica-se aqui o exame empreendido nos subitens 13.4 a 13.7 desta instrução.
1.20. Passa-se à aplicação daquele entendimento ao caso concreto.
1.21. Registraramse no item 12, alínea b, da instrução trazida à peça 237, transcrita no relatório da decisão vergastada (peça 243) os instrumentos de citação do responsável, enviados para seu endereço constante do sistema informatizado da Receita Federal do Brasil. Verifica-se ali que se receberam o segundo, o quarto e o quinto, como fazem prova os avisos de recebimento acostados às peças 233, 231 e 229.
1.22. Descabe falar, portanto, em nulidade da citação do ora recorrente.
Da adequação da responsabilização de Pedro de Freitas Moreira
1.23. À peça 263, p. 3 o recorrente Pedro de Freitas Moreira argui que não seria responsável pela apresentação da prestação de contas do convênio na medida em que teria se desligado do instituto convenente. 
	Análise
1.24. A alegação não merece prosperar.
1.25. Há que dar fé pública aos documentos com base nos quais se fundou a responsabilização do ora recorrente.  Entendimentos emanados por servidores públicos efetivos consubstanciadas em documentos elaborados em razão de seu ofício se revestem ¿ essencialmente pela fé pública de que gozam agentes da Administração Pública ¿ de presunção juris tantum (relativa, ou que admite prova em sentido contrário) de autenticidade e de veracidade.  
1.26. Como assinalado no item 7 da instrução trazida à peça 237, transcrita no relatório da decisão vergastada (peça 243) , assinalou-se que o tomador de contas, à peça 184, imputou responsabilidade ao ora recorrente por haver presidido a entidade convenente no período de 19/5/2012 a 22/5/2015.
1.27. A conduta imputada ao ora recorrente, a saber a consistente no não cumprimento da obrigação de comprovar a boa e regular aplicação dos recursos públicos objeto das contas, constitui infração norma financeira estatuída no art. 70, parágrafo único, da Constituição da República. Produziu-se, por esse meio, prova da imputação fundadora do julgamento guerreado. Trata-se de prova presuntiva, na lição de Plácido e Silva lançada em sua obra Vocabulário Jurídico (28a ed. Rio de Janeiro: Forense, 2010, p. 1124) :
 PROVA PRESUNTIVA. É a que se firma numa determinação legal, que se constitui em prova por determinação legal.
E, neste caso, salvo para tornar desfeita ou para a anular, o que cabe à parte contrária, quando se trata de presunção relativa, a menção da presunção legal dispensa o encargo da prova, desde que ela própria a produz.
1.28. A produção da prova em contrário é ônus do ora recorrente, dado o disposto no citado art. 70, parágrafo único, da Lei Maior. O Supremo Tribunal Federal sempre se posicionou no sentido de que, em Direito Financeiro, cabe ao administrador público provar que não cometeu irregularidades a eles eventualmente imputadas:
Em Direito Financeiro, cabe ao ordenador de despesas provar que não é responsável pelas infrações, que lhe são imputadas, das leis e regulamentos na aplicação do dinheiro público." (MS 20.335/DF, Relator Min. MOREIRA ALVES, DJU 25/2/1983) (grifouse) 
1.29. Prevalece a presunção relativa aludida até que se produza prova contrária idônea e inequívoca, cuja produção é ônus de quem alegue a sua veracidade em face da regra primária de direito que declina a quem alega o ônus da prova, estatuída na forma dos brocardos latinos allegare nihil et allegatum non probare paria sunt (nada alegar e não provar o alegado se equivalem) e alleganti probatio incumbit (a prova cabe a quem alega) .
1.30. O recorrente não faz, pois não anexa a seu instrumento de recurso documento que se constitua em meio de prova do alegado e da data a partir da qual haveria deixado de ocupar o cargo de presidente da entidade convenente.
Da não comprovação do bom e regular emprego dos recursos públicos
1.31. Às peças 263, p. 3, e 272,  p. 3, o recorrente Pedro Moreira assevera que se executou o objeto do convênio e que os documentos anexados a seu instrumento de recurso disso fariam prova. Os recorrentes Instituto Pauline Reichstul e Danilo Chaves fazem a mesma sustentação recursal às peças  273, p. 34, e 274, p. 4, respectivamente.
1.32. Às peças 273, p. 3, e 274, p. 3, os recorrentes Instituto Pauline Reichstul e Danilo Chaves, respectivamente, sustentam que também os documentos trazidos aos autos na fase de instrução do processo fariam prova da execução do objeto do convênio.
1.33. Os três recorrentes pedem, às peças 263, p. 4, e 272, p. 4, 273, p. 4, e 274, p. 4, sejalhes concedido prazo de sessenta dias para anexar outros documentos na hipótese de a Corte entender insuficientes os referidos nos dois subitens precedentes desta instrução.
	Análise
1.34. Não assiste razão aos recorrentes.
1.35. Como se verifica do exame dos autos, diferentemente do que afirma, os recorrentes não anexaram a seus instrumentos de recurso novos documentos pertinentes para a comprovação do adequado uso dos recursos públicos.
1.36. Entende-se que os documentos constantes dos autos não se prestam para fundar entendimento no sentido de que restou comprovado o bom e regular emprego dos recursos públicos em foco.
1.37. Como memoriado nos itens 3 a 6 desta instrução, os responsáveis silenciaram acerca do seu chamamento ao processo para apresentar alegações defensórias ante a imputação de não haverem apresentado, como lhes incumbe na condição de administradores de recursos públicos, documentos comprobatórios da aplicação dos recursos públicos referidos, dada a falta de documentos exigidos na prestação de contas.
1.38. Para facilitar o exame da mencionada falta de documentos, transcrevem-se os seguintes trechos da instrução acostada à peça 237, reproduzida no relatório (peça 243) da decisão vergastada:
10. Na instrução inicial (peça 191) , analisando-se os documentos nos autos, concluiu-se pela necessidade de realização de citação para as irregularidades abaixo: 
10.1. Irregularidade 1: impugnação de despesas, em razão da ausência de documentos exigidos na prestação de contas que comprometa o julgamento da boa e regular aplicação dos recursos. 
10.1.1. Evidências da irregularidade: Instrumento que formalizou a transferência/parceria e respectivos termos aditivos (peça 9) ; Pareceres técnico e financeiro de avaliação do plano de trabalho (peça 30 e peça 70) . 
............................................. (omissis) ............................................
10.2. Débitos relacionados aos responsáveis Pedro de Freitas Moreira (CPF: XXX.759.616-XX) , Danilo Cezar Torres Chaves (CPF: XXX.700.576-XX) e Instituto Pauline Reichstul de Educação Tecnológica, Direitos Humanos, Assistência Técnica e Defesa do Meio Ambiente (CNPJ: 04.791.997/0001-04) : 
	Data da Ocorrência
	Valor histórico (R$) 
	Identificador da parcela

	8/4/2014
	457.000,00
	D1

	7/11/2014
	45.676,47
	D2

	3/10/2017
	102.995,23
	C1

10.2.1. Cofre credor: Tesouro Nacional. 
10.2.2. Responsável: Danilo Cezar Torres Chaves (CPF: XXX.700.576-XX) . 
10.2.3. Conduta: nas parcelas D1 a D2 - não apresentar documentos que provassem a execução dos itens previstos no plano de trabalho e pagos com recursos do convênio. 
............................................. (omissis) ............................................
10.2.6. Responsável: Instituto Pauline Reichstul de Educação Tecnológica, Direitos Humanos, Assistência Técnica e Defesa do Meio Ambiente (CNPJ: 04.791.997/0001-04) . 
10.2.7. Conduta: nas parcelas D1 a D2 - não apresentar documentos que provassem a execução dos itens previstos no plano de trabalho e pagos com recursos do convênio. 
............................................. (omissis) ............................................
10.2.10. Responsável: Pedro de Freitas Moreira (CPF: XXX.759.616-XX) . 
10.2.11. Conduta: nas parcelas D1 a D2 - não apresentar documentos que provassem a execução dos itens previstos no plano de trabalho e pagos com recursos do convênio. 
............................................. (omissis) ............................................
25. Ao não apresentar sua defesa, os responsáveis deixaram de produzir prova da regular aplicação dos recursos sob sua responsabilidade, em afronta às normas que impõem aos gestores públicos a obrigação legal de, sempre que demandados pelos órgãos de controle, apresentar os documentos que demonstrem a correta utilização das verbas públicas, a exemplo do contido no art. 93 do Decreto-Lei 200/1967: "Quem quer que utilize dinheiros públicos terá de justificar seu bom e regular emprego na conformidade das leis, regulamentos e normas emanadas das autoridades administrativas competentes." 
26. Mesmo as alegações de defesa não sendo apresentadas, considerando o princípio da verdade real que rege esta Corte, procurou-se buscar, em manifestações dos responsáveis na fase interna desta Tomada de Contas Especial, se havia algum argumento que pudesse ser aproveitado a seu favor. 
27. No entanto, os responsáveis não se manifestaram na fase interna, não havendo, assim, nenhum argumento que possa vir a ser analisado e posteriormente servir para afastar as irregularidades apontadas. 
CONCLUSÃO
Das análises empreendidas se conclui que:
chamaram-se validamente ao processo os recorrentes Pedro de Freitas Moreira e Danilo Cezar Torres Chaves;
 o recorrente Pedro de Freitas Moreira não produziu prova da alegação de não estaria a ocupar o cargo de presidente da entidade convenente à época dos fatos;
os elementos probatórios trazidos aos autos na fase de instrução da tomada de contas especial não fazem prova do bom e regular emprego dos recursos pecuniários em foco e os recorrentes não anexaram documentos aos instrumentos de recurso. 
PROPOSTA DE ENCAMINHAMENTO
Do exposto, propõe-se, com fundamento nos arts. 32, inciso I, e 33 da Lei 8.443, de 16/6/1992:
conhecer dos recursos e, no mérito, negar-lhes provimento;
notificar da decisão sobrevinda o recorrente e os demais interessados notificados do Acórdão impugnado, sem deixar de anexar ao expediente de notificação cópia do relatório e da fundamentação da decisão."
2.	Na ocasião, a secretária da Serur, em substituição, emitiu o seguinte parecer:
2. Anuo ao exame precedente sem prejuízo de tecer considerações adicionais sobre a questão preliminar de nulidade da citação aventada por Danilo Cezar Torres Chaves e Pedro de Freitas Moreira. 
3. Em relação a Pedro de Freitas Moreira, o recorrente alega que o ofício da "notificação anterior" fora dirigido a endereço de outra pessoa e que, no âmbito do TC Processo 029.736/2018-8, ofereceu a informação de seu domicílio atualizada, inclusive seu contato por meio eletrônico. Dado que o termo "notificação" se mostra impreciso, o recorrente pode estar alegando o vício processual em razão de eventual ausência de comunicação na fase interna ou na fase externa da presente TCE. 
4. Relativamente aos presentes autos, de início, vejo que o recorrente informa ter tomado ciência do acórdão condenatório por meio do Ofício 23726, relativo à notificação da dívida (peça 248) . A comunicação foi dirigida para o endereço situado à Avenida Carandaí, 441, ap. 201 - Funcionários 30.130-064 - Belo Horizonte - MG, entregue em 26/5/2020, conforme AR à peça 258. Trata-se do mesmo endereço utilizado para a citação, conforme Ofício 7441 (peça 219) , recebido em 18/10/2019 (peças 219 e 230) .
5. Ademais, observo que no TC Processo 029.736/2018-8, a citação do recorrente/responsável foi realizada por meio do Ofício 1019/2019, recebido em 22/3/2019, dirigida ao mesmo endereço utilizado nos presentes autos, qual seja Avenida Carandaí, 441, ap. 201 - Funcionários 30.130-064 - Belo Horizonte - MG (peças 102 e 103) . Inclusive, naquela oportunidade, o responsável apresentou defesa, conforme peça 106. 
6. Em acréscimo, destaco que, nesta fase recursal, não foram apresentadas provas de que o recorrente residia em local diverso daquele constante dos ofícios de citação, à época da expedição dos ofícios, a exemplo de contas de água, luz e/ou faturas relativos ao mesmo mês e ano das comunicações. Portanto, concordo com a linha pugnada no exame do auditor no sentido de que não há como se aventar qualquer nulidade na citação do recorrente.
7. No que concerne a Danilo Cezar Torres Chaves, o recorrente também alega o não recebimento da "notificação anterior", que teria sido encaminhada a endereço de pessoa diversa. Para efeito da citação, conforme registros nos autos, foram endereçados os Ofícios 7452, 7453 e 7454 para três localidades diversas, todos com AR de recebimento das correspondências em outubro de 2019 (peças 229, 231 e 233) .
8. Bem é de se ver que o Ofício 7451 foi entregue na Rua Santos 1665, Ato 501, Jardim América, em 24/10/2019 (peças 220 e 233) , conforme o endereço constante da base de dados da Receita Federal (peça 270) . Este é o mesmo endereço mencionado no recurso de reconsideração ora manejado pelo recorrente. Logo, não há como acolher a preliminar de nulidade na citação ventilada.
9. Por fim, esclareço que eventual ausência de notificação do responsável na fase interna do processo de tomada de contas especial não implicaria vício nos processos submetidos ao TCU, eis que a citação garante o direito à ampla defesa e ao contraditório (Acórdão 653/2017-TCU-Segunda Câmara, Rel. Min. Augusto Nardes) . 
10. Para mais, quanto ao mérito, os recorrentes não apresentam documentos capazes de comprovar a regular execução físico e financeira do Convênio 73/2013 (Siafi 793236) , motivo pelo qual o acórdão recorrido deve ser mantido em seus exatos termos. 
11. Ante o exposto, com fundamento nos arts. 32, inciso I, e 33 da Lei 8.443/1992, acompanho a proposta de encaminhamento alvitrada no exame precedente para conhecer dos recursos de reconsideração interpostos e, no mérito, negar-lhes provimento."
3. 	Tendo verificado a existência de documentos anexados ao recurso interposto pelo Instituto Pauline Reichstul (peça 273) que foram inseridos na aba 'itens não digitalizáveis' do Sistema e-TCU e que ainda não ainda não haviam sido analisados pelo Tribunal, determinei a restituição dos autos à Serur para avaliação dos mencionados documentos e posterior encaminhamento ao MPTCU para nova manifestação (peça 312) . 
4.	Concluída a análise, a unidade técnica assim se manifestou em pareceres uniformes (peças 337 e 338) , com os quais concordou a representante do MPTCU (peça 339) :
"HISTÓRICO
2.	A presente tomada de contas especial (TCE) foi instaurada pelo Ministério da Mulher, da Família e dos Direitos Humanos em desfavor do Instituto Pauline Reichstul de Educação Tecnológica, Direitos Humanos, Assistência Técnica e Defesa do Meio Ambiente, de Pedro de Freitas Moreira (diretor-presidente do Instituto de 19/5/2012 a 22/5/2015) e de Danilo Cezar Torres Chaves (diretor-presidente do Instituto de 23/5/2012 a 31/8/2015) , em razão de não comprovação da regular aplicação dos recursos repassados pela União por meio do Convênio 73/2013 (peça 9) firmado entre a Secretaria de Direitos Humanos da Presidência da República e o Instituto Pauline Reichstul de Educação Tecnológica, Direitos Humanos, Assistência Técnica e Defesa do Meio Ambiente, e que tinha por objeto a implementação do Centro de Referência em Direitos Humanos Instituto Pauline Complexo do Alemão - Rio de Janeiro/RJ.
2.1.	O ajuste foi firmado em 24/12/2013, pelo valor de R$ 562.255,99, dos quais R$ 502.676,47 ficaram à conta do concedente e R$ 59.579,52 referentes à contrapartida do convenente. Teve vigência de 27/12/2013 a 31/8/2015. O prazo para apresentação da prestação de contas findou em 30/9/2015. 	Os recursos federais foram repassados por meio de ordens bancárias emitidas em 7/4/2014, no valor de R$ 457.000,00 e 5/11/2014, no valor de R$ 45.676,47, os quais totalizaram R$ 502.676,47 (peças 11 e 18) .
2.2.	A prestação de contas foi encaminhada em 2/12/2015 (peça 28) , a qual foi reprovada, conforme o Parecer Técnico 77/2017/SNPDDH-CGAP/SNPDDH-GAB/SDH, de 22/6/2017 (peça 30) , considerando que diante dos poucos comprovantes de despesa apresentados, não foi possível verificar o cumprimento do objeto. Após as devidas notificações sem que o convenente sanasse as pendências identificadas, foi emitido o Parecer 7/2017/CGTVM/SPO/SE/MDH, de 16/11/2017 (peça 70) , que confirmou a reprovação da prestação de contas do Convênio 73/2013, considerando a não aplicação dos recursos conforme acordado no plano de trabalho aprovado.
2.3.	Esgotadas as medidas administrativas para devolução dos recursos, foi instaurada a TCE, cujo relatório do tomador de contas concluiu pela impugnação total dos valores repassados, e pela responsabilização dos ora recorrentes (peça 184, p. 8) .  
2.4	No âmbito da Corte, promoveu-se a citação solidária do aludido instituto e dos responsáveis mencionados pelos débitos de R$ 457.000,00 (data: 8/4/2014) e R$ 45.676,47 (data 7/11/2014) , abatido o crédito de R$ 102.995,23 (data 3/10/2017) , em razão da conduta consistente em 'não apresentar documentos que provassem a execução dos itens previstos no plano de trabalho e pagos com recursos do convênio' (peça 191) . Os responsáveis permaneceram silentes, motivo pelo qual foram considerados revéis, nos termos do art. 12, §3°, da Lei 8.443/1992.
2.5.	A Secretaria de Controle Externo de Tomada de Contas Especial (Secex/TCE) propôs julgar irregulares as contas dos responsáveis, com condenação em débito e aplicação de multa (peça 237) . 
2.6.	 O MP/TCU, após percuciente análise, discordou parcialmente da proposta da unidade técnica, por considerar que a responsabilidade de cada ex-dirigente da entidade convenente deveria recair sobre a parcela de recursos efetivamente gerida por cada um, de maneira que não seria acertado imputar-lhes responsabilidade solidária sobre o valor total do prejuízo ao erário, e fez proposta de ajuste do débito imputado a cada responsável nesses termos (peça 240, p. 3) .
2.7.	O Relator aquiesceu ao encaminhamento proposto pela unidade instrutiva com os acréscimos propostos pelo MP/TCU, o que deu origem ao acórdão atacado (peça 242) . 
2.8.		Em face do Acórdão 5327/2020-TCU-Segunda Câmara, retificado por inexatidão material pelo Acórdão 5977/2020-TCU-Segunda Câmara, os responsáveis Instituto Pauline Reichstul de Educação Tecnológica, Direitos Humanos, Assistência Técnica e Defesa do Meio Ambiente (peça 273) , Danilo Cezar Torres Chaves (peça 274) e Pedro de Freitas Moreira (peças 263 e 272) interpuseram recursos de reconsideração requerendo a reforma do acórdão para julgar regulares as suas contas. 
2.9.	A Serur, após analisar as razões de apelo trazidas pelos recorrentes, em pronunciamento uniforme (peças 308 a 310) , acompanhada pelo representante do MP/TCU, em parecer à peça 311, pugnou pelo conhecimento da espécie, por atender aos requisitos de admissão, para que, no mérito, fosse negado provimento. 
2.10.	O relator designado a partir de 1/1/2021 em função de troca da presidência do TCU (peça 303) , Ministro Jorge Oliveira, entretanto, verificando a existência de documentos anexados ao recurso interposto pelo Instituto Pauline Reichstul (peça 273) que foram inseridos na aba 'itens não digitalizáveis' do Sistema e-TCU e que ainda não ainda não haviam sido analisados pelo TCU, determinou a restituição dos autos à Serur para avaliação dos mencionados documentos e posterior encaminhamento ao MP/TCU para nova manifestação (peça 312) .
2.11.	Os referidos documentos foram analisados no exame da Serur à peça 327, ocasião em que se verificou a necessidade de saneamento dos autos, por meio de diligência à instituição bancária para obtenção de extrato bancário da conta específica, o que foi realizado, sendo a resposta à diligência juntadas às peças 331 a 334.
2.12.	Sem prejuízo do exame realizado pela Serur, à peça 308, passa-se à análise dos recursos a fim de avaliar se os documentos juntados aos autos possibilitam comprovar a execução física e financeira do objeto do Convênio 73/2013, bem como o nexo de causalidade entre a verba gerida e os possíveis gastos incorridos pelos recorrentes.
ADMISSIBILIDADE
3.	Reitera-se os exames preliminares de admissibilidade contidos nas peças 283 a 285, ratificados pela então relatora, Ministra Ana Arraes, na peça 288, que concluiu pelo conhecimento dos recursos, suspendendo-se os efeitos dos subitens 9.2, 9.3 e 9.4 do Acórdão 5327/2020-TCU-Segunda Câmara, eis que preenchidos os requisitos processuais aplicáveis à espécie.
MÉRITO
4.	Delimitação
4.1.	 Constitui objeto do presente recurso avaliar se:
	a) ocorreu a prescrição, em exame de ofício;  
	b) entre os documentos anexados aos autos, inclusive os que foram inseridos na aba 'itens não digitalizáveis' do Sistema e-TCU, é possível identificar elementos capazes de comprovar a execução física e financeira do objeto do Convênio 73/2013, bem como o nexo de causalidade entre a verba gerida e os possíveis gastos incorridos pelos recorrentes.
5.	Se ocorreu a prescrição.
5.1.	O 	exame da prescrição assume particular relevância ante o julgamento, pelo STF, do RE 636.886 (tema 899 da repercussão geral) . Pela atual jurisprudência deste Tribunal, até então vigente, a ação de ressarcimento é considerada imprescritível, por força do art. 37, § 5º, da Constituição Federal. Todavia, no julgamento do RE 636.886 foi conferida nova interpretação a esse dispositivo, fixando-se a tese de que 'é prescritível a pretensão de ressarcimento ao erário fundada em decisão de Tribunal de Contas'.
5.2.	No exame da prescrição, a Serur tem adotado os entendimentos detalhados na peça 336, que contém estudo e pronunciamentos anteriores da secretaria sobre o tema. Nessas manifestações estão desenvolvidas as seguintes premissas, que serão utilizadas no presente exame: 
	a)  ao julgar o RE 636.886, o STF conferiu nova interpretação ao art. 37, § 5º, da Constituição Federal, fixando a tese de que 'é prescritível a pretensão de ressarcimento ao erário fundada em decisão de Tribunal de Contas';
	b)  as pretensões punitiva e de ressarcimento devem observar o mesmo regime na atividade de controle externo, dado o objetivo comum da prescrição, de fixar prazo para o Tribunal de Contas agir, para caracterizar o ilícito, identificar seu autor, dimensionar as consequências da conduta e impor as consequências legais, independentemente de tais consequências terem natureza punitiva ou ressarcitória;
	c)  até que sobrevenha norma específica, entende-se que a prescrição das pretensões punitiva e de ressarcimento, no processo de controle externo, deve observar o regime Lei 9.873/1999, na linha dos recentes pronunciamentos do STF. Assim, sem prejuízo de se realizar exame da prescrição também segundo o prazo decenal previsto no Código Civil, o critério adotado, na formulação da proposta de encaminhamento, será o da Lei 9.873/1999.  
5.3.	Na situação em exame, verifica-se que não ocorreu prescrição, por nenhum dos dois regimes, como demonstrado na sequência.
Análise da prescrição segundo os critérios do Acórdão 1441/2016-TCU-Plenário.
5.4.	No que se refere à pretensão punitiva, o TCU tem tradicionalmente aplicado os critérios definidos no Acórdão 1441/2016-TCU-Plenário, Rel. Benjamin Zymler que, em incidente de uniformização de jurisprudência, orientou-se pela aplicação do Código Civil. Por este acórdão, em linhas gerais, a prescrição subordinar-se-ia ao prazo geral de dez anos (CC, art. 205) , contado a partir da data da ocorrência do fato e interrompido pelo ato que ordenar a citação, a audiência ou a oitiva da parte.
5.5.	Entre outras razões que justificaram a adoção desse critério, destaca-se a de que o citado dispositivo constitui uma cláusula geral a ser empregada sempre que a pretensão for prescritível, mas a lei não estabelecer um prazo específico, como na hipótese.
5.6.	Aplicando-se essas balizas ao caso em exame, verifica-se - tendo em vista tratar-se de relação jurídica convenial sujeita a prestação de contas específica, que o marco inicial da prescrição por este regime é o da data da entrega da prestação de contas, que ocorreu em 2/12/2015 (peça 28) . 
5.7.	Dessa forma, verifica-se que não ocorreu a prescrição, considerando que as citações dos responsáveis foram ordenadas em 27/4/2019 (peça 193) , com AR às peças 226, 229, 231, 232 e 233. Dessa forma, observa-se o decurso de tempo de apenas pouco mais de 3 anos. 
5.8.	Considerando a premissa de que as pretensões punitiva e de ressarcimento se submetem ao mesmo regime, conclui-se que, tanto a possibilidade de aplicação de multa como a condenação ao ressarcimento não estariam prescritos, caso fossem adotados, para ambos os fins, os parâmetros definidos no Acórdão 1441/2016-TCU-Plenário.
Análise da prescrição pelo regime da Lei 9.873/1999 (MS 32.201) . 
5.9.	Adotando-se as premissas fixadas na Lei 9.873/1999 ao caso em exame, observa-se que também não teria ocorrido a prescrição. Para tanto, é preciso considerar os seguintes parâmetros:
	a) Termo inicial: 
5.10.	A Lei 9.873/1999, art. 1º, parte final, traz previsão expressa a respeito do início do prazo em se tratando de infração de caráter permanente ou continuado. Nesta hipótese, a prescrição começa a correr não da data de cada fato, e sim 'do dia em que tiver cessado' a permanência ou a continuidade.
5.11.	Na hipótese em exame, há de se ter como termo inicial da prescrição a data da entrega da prestação de contas, que, como visto no item 5.6 retro, ocorreu em 2/12/2015. 
5.12.	Verifica-se menos de 5 anos entre o fato gerador da irregularidade (2/12/2015) e as seguintes ocorrências, interrompendo-se a prescrição pelo regime da Lei 9.873/1999:
	a) instauração da TCE, a qual se deu em 17/1/2018, conforme a Portaria 29, de mesma data (peça 73) ;
	b) autuação do presente processo em 28/3/2019;
	c) citação dos responsáveis: 
		Data da citação
	Responsável citado
	AR ou Resposta

	11/10/2019 (peça 223) 
	Danilo Cezar Torres Chaves
	Peça 229 

	11/10/2019 (peça 219) 
	Pedro de Freitas Moreira
	Peça 230

	11/10/2019 (peça 216) 
	Instituto Pauline Reichstul de Educação Tecnológica, Direitos Humanos, Assistência Técnica e Defesa do Meio Ambiente
	Peça 226

	d) acórdão condenatório (peça 241) , na sessão de 12/5/2020.
5.13.		Assim, qualquer que seja a premissa adotada (da imprescritibilidade, da prescritibilidade pelo regime do Código Civil ou da prescritibilidade pelo regime da Lei 9.873/1999) , verifica-se que, em nenhuma hipótese, eventual prazo extintivo foi extrapolado.
6.		Se entre a documentação colacionada Aos autos, inclusive na aba 'itens não digitalizáveis' do Sistema e-TCU, é possível identificar elementos capazes de comprovar a execução física e financeira do objeto do Convênio 73/2013, bem como o nexo de causalidade entre a verba gerida e os possíveis gastos incorridos pelos recorrentes.
Análise
6.1.		Para atestar a regularidade das contas, são essenciais a comprovação da execução do objeto, o alcance da sua finalidade, assim como a comprovação de gastos, além do nexo de causalidade entre eles. Não basta a simples apresentação de documentos que deveriam complementar a prestação de contas do ajuste. É imprescindível a comprovação de que o objeto do convênio foi efetivamente executado com os valores recebidos. Tal evidenciação só se dá mediante inequívoca comprovação da existência de nexo de causalidade entre a fonte de receita e os gastos para consecução do objeto do ajuste. Assim, é imperioso que, a partir dos documentos anexados, com vistas a comprovar o bom emprego dos valores públicos, seja possível constatar que eles foram efetivamente utilizados no objeto pactuado, de acordo com os normativos legais e regulamentares vigentes (Acórdão 997/2015-TCU-Plenário, 6098/2017-1ª Câmara, ambos da relatoria do Ministro Benjamin Zymler, e 95434/2017-2ª Câmara, da relatoria do Ministro Augusto Nardes) .
6.2.		No caso, o termo de referência que integra o Convênio 73/2013, estabeleceu, em síntese, as seguintes despesas necessárias para a realização do objeto da referida avença (peça 3, p. 107) :
	Descrição da despesa
	Concedente (R$) 
	Convenente (R$) 
	Valor Total (R$) 

	Diária
	5.040,00
	-
	5.040,00

	Material de Consumo
	1.950,00
	-
	1.950,00

	Passagem
	6.800,00
	-
	6.800,00

	Tributo/encargos
	124.324,76
	23.554,92
	147.879,68

	Serviços - pessoa física
	239.032,00
	36.000,00
	275.554,31

	Serviços - pessoa jurídica
	125.529,71
	24,60
	125.554,31

	Total
	502.676,47
	59.579,52
	562.255,99

6.3.	O mesmo termo de referência, ao definir o quadro de execução de metas, previu os seguintes produtos e respectivas quantidades (peça 3, p. 37-39) : 
	Meta
	Etapa
	Especificação
	Unidade
	Quantidade

	1 - Implementação de Centro de Referência em Direitos Humanos (CRDH) - R$ 550.415,99
	1 - Estruturação do CRDH - R$ 459.941,99
	Locação de espaço físico e aquisição de equipamentos e material de expediente
	Centro implementado
	1

				Equipe multidisciplinar capacitada
	3

				Coordenador contratado
	1

				Assistente administrativo
	1

				Assessor técnico
	1

				Motorista
	1

				Agentes comunitários
	5

		2- Disseminação de conhecimento em direitos humanos - R$ 49.300,00
	Elaboração e divulgação de material gráfico e informação junto a população 
	Folder
	10.000

				Caneta personalizada
	2.000

				Boletim informativo
	1.000

				Camisetas
	100

				Panfletos
	15.000

				Cartaz
	1.000

				Banner
	35

				faixa
	100

				Cartilhas
	2.000

		3 - Ações de sensibilização e socialização para temáticas de direitos humanos e cidadania - R$ 26.442,00
	Sensibilização de lideranças, locais, agentes públicos e estudantes, capacitando-os como agentes de cidadania
	Oficina 'Educar para os Direitos'
	20

				Pessoas capacitadas
	600

				facilitador
	2

				Curso de formação continuada em DH
	15

				Pessoas capacitadas
	1500

				facilitador
	2

				Seminário de articulação e mobilização
	2

				Pessoas capacitadas
	300

				facilitador
	2

				Capacitação - mediação de conflitos
	2

				Pessoas capacitadas
	40

				facilitador
	2

		4 - Atendimentos amplos - R$ 14.732,00
	Seleção da equipe executora: 1000 atendimentos; 500 jurídicos, 250 social e 250 psicológico; apoio à emissão de 1000 doc. Civil básico; e 80 casamentos civil  
	Advogado
	1

				Estagiário de direito
	1

				Assistente social
	1

				Estagiário de assistente social 
	1

				Psicólogo 
	1

				Estagiário de psicologia
	1

				Atendimentos jurídicos
	500

				Atendimentos psicológicos
	250

				Atendimentos sociais
	250

				Carteira de identidade
	500

				Certidão de nascimento
	150

				CTPS
	200

				Título de eleitor
	150

				Casamento civil comunitário (evento) 
	2

				Casamentos realizados
	80

	2 - Realização de encontros e fóruns sobre direitos humanos - R$ 11.840,00 
	1 - Participação em encontro nacional promovido pela Secretaria Nacional de Direitos Humanos - R$ 4.080,00
	Cooperar para o intercâmbio de informações e experiências vivenciadas pelo projeto e alinhamento das ações com outras iniciativas apoiadas pela SDH/PR 
	Encontro realizado
	1

				participantes
	2

		2 - Participação em encontro nacional promovido pela Secretaria Nacional de Direitos Humanos - R$ 7.760,00
	Participação em atividades em encontros, congressos ou seminários que tenham como tema os Direitos Humanos
	Encontro realizado
	1

				participantes
	2

	Total
	R$ 562.255,99
			
6.4.	Além disso, verificou-se o conteúdo dos arquivos encontrados na aba 'itens não digitalizáveis' do Sistema e-TCU, incorporando-os como peça dos presentes autos (peças 313-326) , o qual é composto pelo seguinte:
	a) cópias de OBTVs referentes ao exercício de 2014, seguidas de recibos de pagamentos (peça 313, p. 1-993) ;
	b) cópias de OBTVs referentes ao exercício de 2015, seguidas de recibos de pagamentos (peça 314, p. 1-658) ;
	c) formulários 'Folha de Rosto da Ordem de Pagamento' preenchidos, cópias de guias de DARF e de Recolhimento Rescisório do FGTS, seguidos de comprovantes de pagamentos realizados por meio da conta bancária do Banco do Brasil, Ag. 3857-1 e conta 28.101-8 (peça 315, p. 1-114) ;
	d) documentos referentes a processos de aquisição de materiais e serviços referentes à meta 1 e etapa 1.2, inclusive notas fiscais (peça 316, p. 1-231) ;
	e)  documentos referentes a processos de locação de ar-condicionado, incluindo notas fiscais (peça 317, p. 1-33) ;
	f) documentos referentes a processos de aquisição de serviços relacionados à inauguração do CRDH, alimentação, convites, ornamentação, registro fotográfico (peça 318, p. 1-23) ;
	g) relação de valores planejados e executados, mês a mês (peça 319, p. 1) ;
	h) Tabela com os campos data, dados pessoais, descrição do caso, acompanhamento social, acompanhamento psicológico e acompanhamento jurídico (peça 320, p. 1-25) ;
	i) tabela que apresenta o nome dos funcionários e os valores que se referem à folha de pagamento (peça 321, p. 1-2) ;
	j) foto do site que apresenta o nome Centro de Referência em Direitos Humanos Caio de Moraes da Silva - Rio de Janeiro (RJ) (peça 322, p. 1) ;
	k) relatório de prestação de contas, datado de 14/9/2017, com fotos (peça 323, p. 1-17) ;
	l) Ofício 1/2020 encaminhado pelo recorrente que informa o recebimento da notificação sobre o acórdão atacado, afirma que o objeto do convênio foi cumprido e afirma que encaminha os seguintes documentos (peça 324, p. 1-3) :
	l.1) Relatório Quantitativo e Qualitativo das Metas e Etapas pactuadas e executadas;
	l.2) Relatório mensal da execução financeira dos recursos (peça 319, p. 1) ;
	m) arquivo denominado impostos de pessoal, com comprovantes de pagamentos realizados por meio da conta bancária do Banco do Brasil, Ag. 3857-1 e conta 28.101-8 (peça 325, p. 1-114) ;
	n) documentos referentes a processos de locação de ar-condicionado, incluindo notas fiscais (peça 326, p. 1-124) .
6.5.	Em relação à execução física do Convênio 73/2013, verifica-se que o Parecer 77/20176/SNPDDH-CGAP/SNPDDH-GAB/SDG, emitido pela concedente, concluiu pela sua reprovação, uma vez que a convenente não apresentou o Relatório de cumprimento do objeto, dificultando a análise técnica. Além disso, foi verificado que a documentação apresentada não apresentava clareza quanto ao executado, consistindo em poucos documentos apresentados sem assinaturas, não sendo possível comprovar que os recursos repassados foram efetivamente utilizados no objeto do convênio (peça 30, p. 2) .
6.6.	De acordo com o artigo 74 da Portaria Interministerial 507/2011, em vigor à época da celebração do ajuste, os documentos relacionados à execução física que compõem a prestação de contas são:
	a) Relatório de cumprimento do Objeto;
	b) Relatório de Prestação de contas;
	c) declaração de realização dos objetivos a que se propunha o instrumento;
	d) relação de bens adquiridos, produzidos ou construídos, quando for o caso;
	e) relação de treinados ou capacitados, quando for o caso;
	f) relação dos serviços prestados, quando for o caso. 
6.7.	Esses documentos são ratificados na cláusula Décima Sexta - da prestação de contas, do Termo do Convênio, que estabelece, além da entrega dos documentos e informações exigidas pelo Sistema Siconv, a apresentação dos seguintes documentos (peça 9, p. 20-21) :
	I - Relatório de cumprimento do Objeto;
	II - Declaração de realização dos objetivos a que se propunha o instrumento;
	III - relação de bens adquiridos, produzidos ou construídos, quando for o caso;
	IV - Relação de treinados ou capacitados, quando for o caso;
	(...) 
	VII - Comprovante de embarque referente às passagens aéreas/terrestres, quando houver;
	(...) 
Além disso, o termo de convênio estabelece que a apresentação das despesas deve vir na forma descrita e aprovada no plano de trabalho, devendo ser comprovada a execução vinculada às ações, metas e etapas do projeto. 
6.8.	Ora, dos documentos incorporados que se referem à execução física - alíneas 'j', 'k' e 'l' do item 6.4 -, juntamente com os que já contavam dos autos (peças 70, 178, 180, 181) verifica-se que, de fato, são insuficientes para comprová-la, haja vista que:
	a) as fotos apresentadas, a exemplo da placa de identificação que aparece à peça 323, p. 1, como sendo do Centro de Referência do Complexo do Alemão, além de terem baixo valor probatório, não fazem alusão ao nome do Centro de Referência porventura implementado, nem ao Ministério dos Direitos Humanos, aparecendo tão somente o nome do Espaço democrático de união, convivência, aprendizagem e prevenção (Educap) ;
	b) o relatório de prestação de contas, datado de 14/9/2017, quase dois anos após a entrega da prestação de contas que ocorreu em 2/12/2015, é meramente declaratório, não fazendo referência às metas trazidas do termo de referência (peça 323, p. 1-17) ;
	c) ainda no referido relatório de prestação de contas, afirma-se que o Centro de Referência objeto do convênio sob comento teria funcionado no espaço da Educap, não havendo necessidade de locação de container, razão pela qual constata-se a inexecução da meta 1, que envolve justamente essa locação;    
	d) também não foi localizado, entre os documentos juntados aos autos, o Relatório Quantitativo e Qualitativo das Metas e Etapas pactuadas e executadas, mencionado como anexo ao Ofício 1/2020 à peça 324, p. 103, nem elementos que comprovem a execução física das metas pactuadas, tais como documentos relacionados à realização das 20 oficinas, 2 seminários, 15 cursos de formação continuada em Direitos humanos, lista de presença das pessoas capacitadas e dos atendimentos, realização de encontros e fóruns, etc.;
6.9.	Dessa forma, de fato, não há como comprovar a execução física do objeto do Convênio 73/2013.
6.10.	Diante da não aprovação da execução física, e da não apresentação, pelo convenente, de documentos aptos ao saneamento da prestação de contas, o Parecer 7/2017/CGTV/SPO/SE/MDH de 16/11/2017, emitido pelo concedente também concluiu pela reprovação da prestação de contas (peça 70, p. 1-3) .
6.11.	Em relação à análise financeira dos valores repassados, tendo estes sido depositados na conta corrente 27.046-6, Ag. 3857-1, do Banco do Brasil, foram aplicados em fundo de curto prazo, no mesmo dia em que foram recebidos. Verificou-se que a referida conta foi utilizada apenas para a emissão de ordens bancárias durante o período de vigência do ajuste. 
6.12.	Buscou-se fazer a conciliação bancária entre os extratos bancários das contas correntes e os documentos constantes às peças 313-326. Mesmo havendo impossibilidade de correlação exata das operações contidas nos extratos com as despesas, uma vez que inexiste o número de identificação do comprovante de gasto no extrato bancário, observou-se certa correlação entre data e valor, em especial quando os valores envolvem centavos. Segue relação sucinta com esses valores, a título exemplificativo:
	Identificação do gasto no quadro de metas (item 6.3 retro) 
	Comprovante de gasto
	Extrato bancário BB, ag. 3857-1, conta 27.046-6

	1.1
	Pgto. de salário a favorecido sem identificação com n. de pagamento 2687575, demonstrativo em nome de Irenilda da Conceição Trindade, no cargo de assessor de projetos em 4/12/2014, no valor de R$ 639,08 (peça 313, p. 1-2) 
	Foram identificadas 6 emissões de OB nesse mesmo valor, somente na data de 4/12/2014, na conta corrente 27.046-6 (peça 331, p. 11) 

	1.1
	Pgto. a Kelly Gregório da Silva em 1/12/2014, no valor de R$ 639,08 - assessoria de projetos (peça 313, p. 4-8) 
	
	1.1
	Pgto. a Mariza Maria Conceição do Nascimento em 4/12/2014, OBTV 2687593, assessoria de projeto, no valor de R$ 639,08 (peça 313, p. 19-23) 
	
	1.1
	Pgto. a Patricia Wenceslau
em 1/12/2014, OBTV 2687593, a título de assessoria de projeto no valor de R$ 639,08 (peça 313, p. 24-28) 
	
	1.1
	Pgto. a Lucia de Fatima Oliveira Cabral, em 4/12/2014, com OBTV 2687582, coordenadora, no valor de R$ 2.507,26 (peça 313, p. 9-13) 
	Foi identificada uma emissão de OB nesse mesmo valor, na data de 4/12/2014, na conta corrente 27.046-6 (peça 331, p, 11) 

	1.1
	Pgto. a Maria Lyra Lauriano Araújo, em 1/12/2014, com OBTV 2687587, assessoria de projeto no valor de R$ 1.352,10 (peça 313, p. 14-18) 
	Foram identificadas 6 emissões de OB nesse mesmo valor, sendo 5 na data de 4/12/2014, e um na data de 11/12/2004 (peça 331, p. 11)  

	1.1
	Pgto. a Raphael Estevam Pinheiro de Souza, em 1/12/2014, com OBTV 2687606, assessor de projeto, no valor de R$ 1.352,10 (peça 313, p. 29-33) 
	
	2.2
	Pgto. a Pedro de Freitas Moreira, em 4/12/2014, com OBTV 2687847, ref. diárias, no valor de R$ 840,00 (peça 313, p. 34-39) 
	Foi identificada emissão de OB no valor de R$ 840,00, em 20/2/2015 (peça 331, p. 5) 

	2.2
	Pgto. a Pedro de Freitas Moreira, em 25/4/2014, com OBTV 218413, ref. passagem na data de 26/3/2014, no valor de R$ 675,94 (peça 313, p. 41-50) 
	Foi identificada emissão de OB no valor de R$ 675,94, em 25/4/2014 (peça 331, p. 1) 

	2.2
	Pgto. a Pedro de Freitas Moreira, em 25/4/2014, com OBTV 2184117, ref. diárias na data de 26/3/2014, no valor de R$ 280,00 (peça 313, p. 51-54) 
	Foi identificada emissão de OB nesse mesmo valor, no dia 25/4/2014 (peça 331, p. 1)  

	1.1
	Pgto. a Raphael Estevam Pinheiro de Souza, em 2/5/2014, com OBTV 2203844, assessor de projeto, no valor de R$ 1.379,10 (peça 313, p. 59-63) 
	Foram identificadas 2 emissões de OB nesse mesmo valor, no dia 8/5/2014 (peça 331, p. 2)  

	1.1
	Pgto. a Maria Lyra Lauriano Araújo, em 2/5/2014, com OBTV 2203845, assessoria de projeto no valor de R$ 1.352,10 (peça 313, p. 64-68) 
	
	1.1
	Pgto. a Sodexo Pass do Brasil Serviços e Comercio S.A., em 16/5/2014, OBTV 2221373, R$ 391,00, ref. ticket alimentação (peça 313, p. 69-72) 
	Foi identificada emissão de OB no valor de R$ 391,00, em 16/5/2015 (peça 331, p. 2) 

	1.1
	Pgto. a Consorcio operacional do transporte coletivo de passageiros por ônibus, em 13/5/2014, OBTV 2226932, R$ 57,57, ref. ticket alimentação (peça 313, p. 73-72) 
	Foi identificada emissão de OB no valor de R$ 57,57, em 16/5/2015 (peça 331, p. 2) 

	1.1
	Pgto. a Maria Lyra Lauriano Araújo, em 28/5/2015, com OBTV 2282508, ref. FPA de maio, identificação 2975285 no valor de R$ 1.322,40 (peça 313, p. 85-92) 
	Foi identificada emissão da OB 2975285 nesse mesmo valor no dia 10/6/2014 (peça 331, p. 3)  

	1.1
	Pgto. a Raphael Estevam Pinheiro de Souza, em 28/5/2014, com OBTV 2282510, ref. FPA de maio, no valor de R$ 1.322,40, com identificação 2975328 (peça 313, p. 93-101) 
	Foi identificada emissão da OB 2975328 nesse mesmo valor, sendo no dia 10/6/2014 (peça 331, p. 3)  

	1.1
	Pgto. a Sodexo Pass do Brasil Serviços e Comercio S.A., em 25/6/2014, OBTV 2311763, ident. No extrato 3248768, R$ 344,90, ref. ticket alimentação (peça 313, p. 102-110) 
	Foi identificada emissão de OB no valor de R$ 344,90, em 26/6/2014 (peça 331, p. 3) 

	1.1
	Pgto. a Maria Lyra Lauriano Araújo, em 3/7/2014, com OBTV 232062, ref. FPA de junho, no valor de R$ 1.322,40 (peça 313, p. 114-118) 
	Foi identificada emissão de OB nesse mesmo valor, no dia 3/7/2014 (peça 331, p. 4)  

	1.1
	Pgto. a Raphael Estevam Pinheiro de Souza em 3/7//2014, com OBTV 2322065, ref. FPA de junho, no valor de R$ 1.322,40 (peça 313, p. 119-123) 
	Foi identificada emissão de OB nesse mesmo valor, no dia 3/7/2014 (peça 331, p. 4)  

	2.2
	Pgto. a Marana Turismo Ltda, em 5/8/2014, com n. do pagamento 2426983, ref. pgto. de passagens aéreas para Luis e Lucia, no valor de R$ 3.410,24 (peça 313, p. 193-196) 
	Foi identificada emissão de OB nesse mesmo valor, no dia 14/8/2014 (peça 331, p. 5)  

	1.1
	Pgto. a Conexão Social Produções ltda. - ME, em 24/7/2014, com n. do pgto. 2435029, ref. prestação de serviços de inauguração do CRDH-RJ, no valor de R$ 3.200,00 - NF 41 (peça 313, p. 197-203) 
	Foi identificada emissão de OB nesse mesmo valor, no dia 19/8/2014 (peça 331, p. 5)  

	1.2
	NF 54, de 9/1/2015, fornecedor Guilherme Martins Coelho Filho ME, no valor de R$ 9.350,00, ref. 10.000 folders, 35 banners e 1.000 cartazes com identificação do Convênio 793236/2013 (peça 326, p. 39 e peça 316, p. 67) 
	Foi identificada emissão de OB nesse mesmo valor, no dia 21/1/2015 (peça 331, p. 13)  

	1.2
	NF 50, de 27/11/2014, fornecedor Conexão Social Produções Ltda. ref. serviço de design para criação de cartilha, no valor de R$ 2.160,00, com identificação do Convênio (peça 326, p. 55) 
	Foram identificadas emissão de 3 OB nesse mesmo valor, nos dias 13/1/2015, 6/4/2015 e 26/5//2015 (peça 331, p. 13, 16 e 17)  

	1.2 e 1.3
	NF 2014/319, de 1/10/2014, no valor de 7.950,00, ref. Fornecimento de 1.500 canetas, blocos e pastas (peça 326, p. 78-79) 
	Foi identificada emissão de OB nesse mesmo valor - R$ 7.950,00, no dia 7/10/2014 (peça 331, p. 7)  

	1.1
	Pgto. a Sodexo Pass do Brasil Serviço e Comercio S.A., em 27/8/2014, com n. do pgto. 2453731, ref. vale alimentação, no valor de R$ 4.625,51 - NF 41 (peça 313, p. 212-203) 
	Foi identificada emissão de OB nesse mesmo valor, no dia 27/8/2014 (peça 331, p. 5)  

6.13.	Identificou-se ainda gastos que, ou não estavam previstos no plano de trabalho, ou o comprovante de gasto não continha identificação do convênio, ou ainda o gasto não foi identificado no extrato bancário, conforme exemplos a seguir:
	Identificação do gasto no quadro de metas (item 6.3 retro) 
	Comprovante de gasto
	Extrato bancário BB, ag. 3857-1, conta 27.046-6
	Observação

	-
	Pgto. a Ética - serviços médicos ltda. - ME, em 11/8/2014, com n. do pgto. 2411903, ref. exames médicos ocupacionais, no valor de R$ 368,00 - NF 66652, sem identificação do convênio (peça 313, p. 204-210) 
	Foi identificada emissão de OB nesse mesmo valor, no dia 11/8/2014 (peça 331, p. 5)  
	sem identificação do convênio e sem previsão no Plano de trabalho

	1.2
	NF 207, de 24/8/2015, fornecedor Copiadora Brasil ref. impressão de 10.000 cartilhas, 20.000 panfletos, 250 folders e 1000 boletins informativos, no valor de R$ 16.650,00 (peça 316, p. 13-22) 
	--
	Sem identificação do convênio e sem correspondência no extrato bancário

	1.1
	NF 27, de 7/2/2015, fornecedor GIS Serviço de Manutenção e Reformas Ltda PP ref. locação de 5 unidades de ar-condicionado, no valor de R$ 4.800,00 (peça 317, p. 13-31) 
	Foi identificada emissão de OB nesse mesmo valor, no dia 6/4/2015 (peça 331, p. 16)  
	Sem identificação do convênio 

6.14.	Destaca-se existência de grande número de documentos (mais de 2.300 páginas às peças 313 a 326) que demandariam uma análise financeira mais acurada para avaliar sua adequação, porém, que se faz desnecessária, uma vez que os documentos aptos a comprovar a execução física não são suficientes para tal. 
6.15.	A esse respeito, a jurisprudência desta Corte de Contas é pacífica no entendimento de que não basta a execução financeira para se garantir a correta aplicação dos recursos; deve ser comprovada, também, a execução física, o que não ocorreu no caso sob comento (Acórdão 5469/2020-TCU-Primeira Câmara, rel. Vital do Rêgo, 4498/2020-2ª Câmara, rel. Ana Arraes e 3223/2017-2ª Câmara, rel. Marcos Bemquerer) .
6.16.	Dessa forma, devido à ausência de aprovação da execução física, os documentos tardiamente apresentados, aparentemente aptos a demonstrar parte do nexo causal financeiro do repasse, não são suficientes para demonstrar a correta aplicação dos recursos federais repassados no âmbito do Convênio 73/2013.
6.17.		Assim, não há como dar provimento ao presente recurso, porquanto remanescem insatisfatórias as justificativas quanto à comprovação da boa e regular aplicação dos recursos, razão pela qual deve-se manter o julgamento pela irregularidade das contas dos recorrentes.
CONCLUSÃO
7.	Das análises anteriores, conclui-se que:
	a) não se operou a prescrição do débito, nem a prescrição da pretensão punitiva;
	b) após a análise da documentação colacionada aos autos, verificou-se a não comprovação da execução física do objeto do Convênio 73/2013;
	c) não comprovada a execução física, resta prejudicada a boa e regular aplicação dos recursos públicos repassados por meio do Convênio 73//2013.
PROPOSTA DE ENCAMINHAMENTO
8.	Diante do exposto, com fundamento nos artigos 32, inciso III; e 35, da Lei 8.443/1992, submetem-se os autos à consideração superior, com posterior encaminhamento ao Ministério Público junto ao Tribunal de Contas da União e ao Gabinete do Relator, propondo:
a) Ratificar o exame realizado por esta Serur à peça 308, no sentido de conhecer dos recursos de reconsideração e, no mérito, negar-lhes provimento;
b) comunicar a deliberação que vier a ser proferida por esta Corte aos recorrentes e ao Ministério da Mulher, da Família e dos Direitos Humanos."
	
	É o relatório.

não há

Procuradora-Geral Cristina Machado da Costa e Silva

RECURSO DE RECONSIDERAÇÃO EM TOMADA DE CONTAS ESPECIAL. CONVÊNIO. INSTALAÇÃO DE CENTRO DE REFERÊNCIA EM DIREITOS HUMANOS. NÃO COMPROVAÇÃO DA BOA E REGULAR APLICAÇÃO DOS RECURSOS PÚBLICOS. CONTAS IRREGULARES. DÉBITO. MULTA. CONHECIMENTO DO RECURSO. ARGUMENTOS INSUFICIENTES PARA A REFORMA DO ACÓRDÃO. NÃO PROVIMENTO.

TOMADA DE CONTAS ESPECIAL (TCE)

Secretaria de Recursos (Serur)

Atendidos os requisitos de admissibilidade, conheço destes recursos de reconsideração interpostos pelo Instituto Pauline Reichstul de Educação Tecnológica, Direitos Humanos, Assistência Técnica e Defesa do Meio Ambiente e por seus presidentes à época dos fatos, Danilo Cezar Torres Chaves e Pedro de Freitas Moreira, contra o Acórdão 5327/2020-TCU-Segunda Câmara, da relatoria do Ministro Augusto Nardes, que julgou irregulares suas contas e os condenou ao pagamento de débito e multa, em razão da omissão no dever de prestar contas dos recursos geridos no âmbito de convênio firmado com a antiga Secretaria de Direitos Humanos da Presidência da República - SEDH, cujo objeto foi a implementação do Centro de Referência em Direitos Humanos no Complexo do Alemão - Rio de Janeiro/RJ.
A SEDH efetuou repasses ao Instituto Pauline Reichstul, em 2014, no total de R$ 502.676,47, em valores históricos, dos quais R$ 102.995,23 foram devolvidos em 2017. O valor do débito imputado solidariamente aos ora recorrentes foi de R$ 399.681,24, que corresponde à diferença entre o valor transferido e o ressarcido.
Os recorrentes alegam, em síntese, que: (i)  o convênio foi executado a contento; e (ii) não foram notificados para se defenderem oportunamente. Anexam farta documentação referente à execução do convênio e requerem a reforma do acórdão e a concessão de prazo adicional de sessenta dias para complementação da prestação de contas.
A Secretaria de Recursos deste Tribunal - Serur analisou e refutou, um a um, os argumentos dos recorrentes. Ao final, em pareceres uniformes, propôs negar provimento ao recurso. A representante do Ministério Público junto ao TCU - MPTCU concordou com as conclusões e propostas da Serur.
Acolho os pareceres precedentes, cujos fundamentos adoto como minhas razões de decidir.
Preliminarmente, embora não tenha sido alegada, a Serur demonstrou adequadamente que não ocorreu a prescrição das pretensões punitiva e ressarcitória nos presentes autos. 
Quanto à validade das citações realizadas, observo que os ofícios foram enviados pelo Tribunal e recebidos nos endereços dos responsáveis, constantes da base de dados da Receita Federal do Brasil. Não cabe, portanto, falar em nulidade. É a jurisprudência pacífica desta Corte:
No processo de controle externo, não há a obrigatoriedade de citação pessoal do responsável, mas apenas de entrega do ofício citatório no endereço do destinatário obtido em fonte de dados oficial, a exemplo da base da Receita Federal.  (Extrato da Jurisprudência Selecionada do TCU, com base no Acórdão 5419/2017-TCU-Segunda Câmara, da Relatoria do Ministro Augusto Nardes) .
No mérito, considero que as razões recursais não socorrem os recorrentes, principalmente porque não demonstram que o objeto do convênio tenha sido de fato executado e que seus objetivos tenham sido alcançados.
A documentação trazida aos autos nesta fase recursal é composta por diversas ordens bancárias de transferências voluntárias - OBTV, comprovantes de pagamentos, guias de recolhimento de tributos, relação de funcionários e folhas de pagamento, entre outros. Embora haja notícia da inauguração do Centro de Referência em Direitos Humanos no Complexo do Alemão, não há comprovação da execução física do convênio. Em outras palavras, é possível afirmar que houve pagamentos a pessoas e empresas, mas não se sabe se os serviços previstos no termo do ajuste foram efetivamente prestados.
Um dos documentos juntados pelos recorrentes é uma tabela com o registro de 852 atendimentos realizados em 2014 e 2015, relacionados a acompanhamento social, psicológico ou jurídico, alguns deles com descrição do caso. Entretanto, a tabela não indica o nome do profissional que fez o atendimento, nem o seu cargo, impossibilitando o estabelecimento do nexo entre os recursos do convênio e os atendimentos realizados. 
Sabe-se que o Centro não foi instalado em um local alugado, como previsto no convênio, mas sim na sede do Espaço Democrático e Abrangente do Alemão - Educap, que é uma organização não governamental comunitária, cuja missão é contribuir com a promoção da cidadania. Há uma grande interseção entre os objetivos do Centro e da ONG, tornando-se impossível, a partir da documentação apresentada, concluir que os atendimentos tenham de fato sido custeados pelos recursos transferidos no âmbito do convênio.
Enfim, não houve evolução em relação à situação apontada pelo órgão concedente quando da manifestação sobre o cumprimento do objeto: a documentação entregue não esclarece o que foi executado, consistindo em documentos sem assinaturas, sem apresentação da relação de pessoas capacitadas ou listas de presença, não sendo possível comprovar que os recursos repassados foram efetivamente utilizados no objeto do convênio.
Destarte, os fundamentos do Acórdão 8708/2021-TCU-Primeira Câmara permanecem hígidos, não havendo razão para sua alteração.
Quanto ao pedido de prazo adicional para complementação da prestação de contas, não vejo como atendê-lo nesta fase do processo, decorridos sete anos da data limite para comprovação dos gastos.
	Ante o exposto, VOTO pela adoção da minuta de acórdão que submeto a este Colegiado.
TCU, Sala das Sessões, em 6 de setembro de 2022.
JORGE OLIVEIRA 
Relator